【裁判字號】    98,上訴,713
【裁判日期】    980721
【裁判案由】    誣告
【裁判全文】
臺灣高等法院高雄分院刑事判決         98年度上訴字第713號
上  訴  人  臺灣高雄地方法院檢察署檢察官
被      告  甲○○
選任辯護人  李文禎律師
            黃如流律師
            黃小舫律師
上列上訴人因被告誣告案件，不服臺灣高雄地方法院97年度訴字
第999 號中華民國98年3 月20日第一審判決（起訴案號：臺灣高
雄地方法院檢察署96年度偵字第34173 號），提起上訴，本院判
決如下：
    主  文
上訴駁回。
    理  由
一、公訴意旨係以：被告甲○○明知告訴人乙○○於民國95年9
    月27日，在臺灣高雄地方法院檢察署95年度偵字第24145 號
    案件偵查時，具結後證述甲○○於95年8 月14日16時許，在
    高雄市○○區○○路360 號處，駕駛車號Y7-101號營業小客
    車，倒車撞傷丁○○等情均係屬實，竟意圖使乙○○受刑事
    處分，於96年6 月1 日，向臺灣高雄地方法院檢察署提出告
    發，誣指乙○○於95年9 月27日，在該署所為之證述係屬偽
    證云云，嗣經臺灣高雄地方法院檢察署檢察官以96年度偵字
    第34177 號對乙○○為不起訴處分。因認被告涉犯刑法第16
    9 條第1 項誣告罪嫌云云。
二、按犯罪事實應依證據認定之，無證據不得認定犯罪事實；又
    不能證明被告犯罪者，應諭知無罪之判決，刑事訟訴法第15
    4 條第2 項、第301 條第1 項分別定有明文。次按刑事訴訟
    法上所謂定犯罪事實之證據，係指足以認定被告確有犯罪行
    為之積極證據而言，該項證據自須適合於被告犯罪事實之認
    定，始得作為斷罪之資料，而認定不利於被告之事實，須依
    積極證據，苟積極證據不足為不利於被告事實之認定時，即
    應為有利於被告之認定，更不必有何有利之證據（最高法院
    29年上字第3105號、30年上字第816 號判例意旨參照）。再
    者，誣告罪之成立以意圖他人受刑事處分或懲戒處分，而為
    虛偽之告訴、告發、報告者為要件。所謂虛偽係指明知無此
    事實故意捏造而言，若告訴人誤認有此事實或以為有此嫌疑
    ，自不得指為虛偽，即難科以本罪；而行為人所訴事實，雖
    不能證明係屬實在，而在積極方面尚無證據證明其確係故意
    虛構者，仍不能遽以誣告罪論處（最高法院40年台上字第88
    號及46年台上字第927 號判例意旨參照）。
三、證據能力：
(一)、按被告以外之人於偵查中向檢察官所為之陳述，除顯有不可
    信之情況者外，得為證據，刑事訴訟法第159 條之1 第2 項
    亦有規定。證人丁○○、證人即告訴人於95年9 月27日臺灣
    高雄地方法院檢察署95年度偵字第24145 號傷害案偵查中之
    證述，及證人戊○○於96年度他字第4577號偽證案偵查中之
    證述，均經具結，查無檢察官在偵查時有不法取供之情形，
    且證人丁○○、證人即告訴人、證人戊○○均經原審法院行
    交互詰問程序，被告之對質詰問權已獲得保障，依上說明，
    證人丁○○、證人即告訴人、證人戊○○於前揭偵查中之證
    詞自均具有證據能力。
(二)、按除顯有不可信之情況外，從事業務之人於業務上或通常業
    務過程所須製作之紀錄文書、證明文書，得為證據，刑事訴
    訟法第159 條之4 第2 款亦有規定。查卷附丁○○於阮綜合
    醫院就醫之病歷，係該院醫師及其他醫護人員於從事醫療業
    務過程所製作之紀錄文書，並無其他顯不可信之情況，依刑
    事訴訟法第159 條之4 第2 款之規定，認有證據能力。
(三)、後述引用之其他卷附書證，而屬於書面之傳聞證據部分，因
    檢察官、被告、辯護人於本院審理調查上開書證予以提示並
    告以要旨時，由檢察官、被告等人、辯護人表示意見，當事
    人、辯護人已知此等書證乃傳聞證據，而就此證據能力均表
    示無意見，亦未聲明異議，即視為同意作為證據，且本院認
    為以之作為本件論証之證據，均與待證事實具有關聯性，且
    無證據證明此等書證有何遭變造或偽造情事，作為本案之證
    據亦屬適當，依刑事訴訟法第159 條之5 第1 項規定，均認
    得為證據。
四、公訴意旨認被告甲○○涉有誣告罪嫌，係以被告於本案偵查
    中、臺灣高雄地方法院檢察署95年度偵字第24145 號偵查中
    及原審法院96年度簡上字第176 號傷害案件審理中自白「伊
    於前揭時、地與告訴人及丁○○發生爭執，其2 人下車後，
    伊有倒車之事實」，證人即告訴人乙○○於本案中之指訴、
    於臺灣高雄地方法院檢察署95年度偵字第24145 號偵查中及
    原審法院96年度簡上字第176 號傷害案件審理中證述「被告
    於上開時、地有倒車撞傷丁○○之事實」，證人戊○○於本
    案偵查中證述「伊有目睹被告倒車撞擊告訴人及丁○○」，
    及臺灣高雄地方法院檢察署95年度偵字第24145 號案卷暨聲
    請簡易判決處刑書、96年度他字第4577號偽證案件詢問筆錄
    、原審法院95年度簡字第7438號案卷暨判決書、原審法院96
    年度簡上字第176 號案卷等情為據。然訊據被告固坦認其於
    96年6 月1 日有向臺灣高雄地方法院檢察署對告訴人提出偽
    證之告發，指訴告訴人於95年9 月27日在95年度偵字第2414
    5 號傷害案件偵查中為偽證等情，惟否認上開被訴誣告犯行
    ，辯稱：伊只是要表明自己的清白，告訴人於偵查中所言不
    實在，故伊才會提告等語。被告辯護意旨亦陳：由案外人丁○○於95年8 月14日至阮綜合醫院就診之病歷記載及阮綜合
    醫院之函文，可知當初丁○○就醫時是說自己不小心跌倒才
    會受傷，足證告訴人於前揭傷害案件之證述內容不實，故被
    告並非誣告等語。
五、經查：
(一)、案外人丁○○因於95年8 月14日16時許，與告訴人乙○○共
    同在高雄市○○區○○路360 號「美麗國城大樓」前方處，
    搭乘被告甲○○駕駛之車牌號碼Y7-101號營業用小客車，雙
    方因故發生爭執，告訴人及丁○○遂下車改搭其他計程車，
    至高雄市阮綜合醫院急診住院治療，丁○○並於同日晚間23
    時40分許報警，對被告提出傷害告訴，指訴被告於同日16時
    許，丁○○與告訴人下車後，在高雄市○○區○○路360 號
    「美麗國城大樓」前面快車道上，駕駛上開營業用自小客車
    ，倒車後往前衝撞丁○○及告訴人，致丁○○受有頭部外傷
    併額頭擦傷、左腳挫傷併擦傷、左腳腓骨骨折、右手挫傷之
    傷害，此傷害案件（下稱前案），嗣經臺灣高雄地方法院檢
    察署檢察官以95年度偵字第24145 號聲請對被告逕以簡易判
    決處刑，並經原審法院以95年度簡字第7438號判決被告犯傷
    害罪，處有期徒刑6 月，如易科罰金，以新臺幣2000元折算
    1 日，嗣經被告提起上訴後，原審法院第二審以96年度簡上
    字第176 號判決撤銷原審判決，改判被告犯傷害罪，處有期
    徒刑5 月，如易科罰金，以新臺幣2000元折算1 日，減為有
    期徒刑2 月又15日，如易科罰金，以新臺幣2000元折算1 日
    確定在案等情，有高雄市政府警察局楠梓分局高市警楠分偵
    字第0950019003號刑案偵查卷宗（下稱警卷）、臺灣高雄地
    方法院檢察署95年度偵字第24145 號、原審法院95年度簡字
    第7438號、96年度簡上字第176 號等卷及前案之判決書在卷
    為憑；又因告訴人於95年9 月27日，在臺灣高雄地方法院檢
    察署95年度偵字第24145 號傷害案件偵查程序中具結證述：
    伊與丁○○下車後走到快車道的安全島旁邊想攔其他計程車
    ，突然看到該車（即被告駕駛之揭開車輛）倒車之後正面衝
    向伊的朋友（即丁○○）等語，被告乃於96年6 月1 日向臺
    灣高雄地方法院檢察署提出告發，指訴告訴人乙○○於95年
    度偵字第24145 號傷害案件偵查程序中所為上開證述係屬偽
    證，而告訴人所涉偽證一案，經臺灣高雄地方法院檢察署以
    96年度偵字第34177 號不起訴處分確定等情，有臺灣高雄地
    方法院檢察署95年度偵字第24145 號傷害案件偵查案卷、96
    年度他字第4577號偽證案件偵查案卷及96年度偵字第34177
    號不起訴處分書在卷可佐，此部分事實，固堪認定。
(二)、案外人丁○○於95年8 月14日16時15分許，至高雄市阮綜合
    醫院急診就診時，受有頭部外傷併額頭擦傷、左腳挫傷併擦
    傷、左腳腓骨骨折及右手挫傷等傷害之事實，雖有阮綜合醫
    院診斷證明書1 紙在卷（警卷第19頁反面）。然原審就丁○○於95年8 月14日至阮綜合醫院就診時，陳述之症狀為何，
    及接受治療之項目等，向阮綜合醫院函詢，經該院函覆略以
    ：病患丁○○於95年8 月14日16時15分許，至該急診就診時
    ，意識狀態清楚，主訴「下樓梯時不慎跌倒致左膝、右肘痛
    併左前額擦傷」，此有阮綜合醫療社團法人阮綜合醫院97年
    10月31日阮醫教字第0970000509號函附之急診病歷及該院98
    年1 月14日阮醫教字第0980000024號函在卷（原審卷第33-3
    9 頁、107 頁），而上開阮綜合醫院之急診病歷之「病情紀
    錄欄」載明：「p't L/o 剛headche 、要外出至醫院求診時
    下樓梯時不慎跌倒、L/o L knee pain 、Relbon pain 、L
    前額A/W 」（同上卷第35頁）。又告訴人乙○○與案外人丁○○於前案（即被告傷害案件）審理中及丁○○於本院審理
    時，雖均具結證述未跟阮綜合醫院之醫護人員表明丁○○是
    樓梯上摔下來等情，但證人丙○○○○（阮綜合醫院主治醫
    師）於本院具結證稱：「依據丁○○急診病歷紀錄，在檢傷
    程序所記載的是來醫院不慎跌倒，左膝痛等，並沒有提到發
    生車禍的事情，接著急診的護理紀錄的記載病患就醫前下樓
    梯不慎摔傷。住院病歷記載病人口述95年8 月14日由家屬陪
    同病人入住病房，因病人病痛來醫院的路途中發生車禍」等
    語（見本院卷第46-47 頁），且對照上開醫院函附之病歷紀
    錄中，亦無病患丁○○主訴遭計程車撞傷等情，則衡諸常情
    ，一般人就診時為使醫生能對症治療，當會詳實陳述，且上
    開證人醫師及該醫院相關醫護人員，亦無需捏造病人未口述
    之事實經過予以記錄。
(三)、被告在告發告訴人偽證案中，已於96年7 月9 日提出丁○○
    之阮綜合醫院病歷表影本，並陳報有現場目擊證人於本院96
    年度簡上字第176 號傷害案件審理中，證述被告並無開車追
    撞丁○○等情，以佐證告訴人涉有偽證之罪嫌，此有被告提
    出之刑事陳報狀暨聲請閱卷狀及病歷影本為憑（978 號他卷
    第1-2 、4-25頁），又由被告提出之丁○○阮綜合醫院病歷
    之Discharge Summary 中之病史欄記載「This 36 y/o fema
    lewas a victim of HI,she falling down from upstairs
    this noon,unfortunately she was hit by taxi driver
    later when she went to hospital for aid.」（同上卷第
    6 頁），即已載明病患丁○○有從樓梯跌下之情；又證人己○○於96年7 月2 日原審傷害案件審理時及本案原審審理時
    均證述：95年8 月14日下午3 、4 點左右，伊在德民路356
    巷彎角看到有兩位女子（即丁○○與告訴人）在等車，伊主
    動詢問是否坐車，她們說【要到阮外科看腳】，但是她說有
    叫無線電，她們問伊是不是無線電叫車，伊說伊不是她們叫
    的車，就回到德民路356 巷巷口等外勞上班搭伊的車，之後
    伊有看到她們上被告的車等語（原審簡上卷(二)第23-24 頁、
    原審卷第73-74 頁），而證人丁○○及告訴人於原審均證述
    ：渠等有先看到1 台計程車，渠等有過去詢問，那台計程車
    司機告訴伊等不是無線電台的車等語（原審卷第87、93），
    可知告訴人與丁○○於搭乘被告之計程車前，確曾與證人己○○有過對話，復對照前揭阮綜合醫院急診病歷及病歷記載
    病患不慎由樓梯跌下等情，證人己○○所述上開告訴人及丁○○曾對其表示欲至阮綜合醫院看腳等語，應屬可採。
(四)、告訴人於95年9 月27日前案偵查中證述：伊等下車後走到快
    車道安全島的旁邊想攔其他計程車，伊突然看到該車（即被
    告駕駛之前揭計程車）「倒車之後『正面』的衝向伊的朋友
    」等語（24145 號偵卷第8 頁），此與證人戊○○於96年7
    月11日偽證案件偵查中證稱：當時伊人在德民路由西往東行
    駛，見被告之計程車停放得很奇怪，他應是要往西走，但車
    子45度停放，伊轉回頭看到被告「倒車」撞丁○○，伊按喇
    叭被告隨即將車開走等語（4577號他卷第10頁），所述被告
    駕車撞丁○○之經過，亦與告訴人於前案偵查中所為上開證
    述不一致，尚難以證人戊○○上開偵查證述，遽為不利於被
    告之認定。
(五)、上開病歷影本係於96年4 月20日函送原審關於被告傷害另案
    審理（見原審傷害案簡上卷(一)第41-54 頁），而被告於該案
    辯護人係於96年5 月16日閱卷獲悉有此病歷之上開記載內容
    （見原審傷害案簡上卷(一)第59頁），則被告嗣於96年6 月1
    日對告訴人提出偽證罪嫌告發，即係本於丁○○阮綜合醫院
    病歷資料而為。從而，被告對告訴人提出偽證罪嫌之告發，
    ，顯係基於其個人主觀上對前揭傷害案件經過之認知及參酌
    上開病歷資料所為，尚難逕認被告有何故意虛構、捏造事端
    之情形，不能僅以告訴人於該偽證案件之偵查結果，而經臺
    灣高雄地方法院檢察署檢察官以96年度偵字第34177 號為不
    起訴處分，即認被告有誣告之犯罪故意。
六、綜上所述，公訴人起訴所持之上開論據，均無法採為認定被
    告有何誣告犯罪之證據；此外，復查無其他積極證據足資證
    明被告有何誣告犯行，被告被訴誣告犯罪自屬不能證明。原
    審因而以不能證明被告犯罪，而為被告無罪之諭知，核無違
    誤。檢察官上訴仍執起訴所據等情，指摘原判決不當，為無
    理由，上訴應予駁回。
據上論斷，應依刑事訴訟法第368 條，判決如主文。
本案經檢察官許月雲到庭執行職務。
中    華    民    國    98    年    7     月    21    日
                刑事第一庭  審判長法  官  郭雅美
                                  法  官  徐美麗
                                  法  官  張意聰
以上正本證明與原本無異。
如不服本判決應於收受本判決後10日內向本院提出上訴書狀，其
未敘述上訴理由者，並得於提起上訴後10日內向本院補提理由書
狀（均須按他造當事人之人數附繕本）「切勿逕送上級法院」。
中    華    民    國    98    年    7     月    21    日
                                  書記官  陳金


司法院資訊處製作；財團法人民間司法改革基金會備份。
